【裁判字號】    92,訴,586
【裁判日期】    920916
【裁判案由】    妨害投票
【裁判全文】
臺灣彰化地方法院刑事判決                          九十二年度訴字第五八六號
    公  訴  人  臺灣彰化地方法院檢察署檢察官
    被      告  壬○○
    選任辯護人  朱元宏律師
                盧永和律師
    被      告  丙○○
    選任辯護人  周志峰律師
    被      告  甲○○
    選任辯護人  林春榮律師
    被      告  己○○
    被      告  戊○○
    選任辯護人  李淵源律師
    被      告  庚○
    被      告  乙○
    被      告  辛○○
    被      告  丁○
右列被告等因妨害投票案件，經檢察官提起公訴（九十一年度選偵字第二六號），本
院判決如左：
        主  文
壬○○、丙○○、甲○○、己○○、戊○○、乙○、丁○、庚○、辛○○均無罪。
        理  由
一、公訴意旨略以：被告壬○○、丙○○於民國八十七年六月十三日當選彰化縣大城
    鄉第十六屆鄉民代表後，為使能順利當選鄉民代表會主席及副主席，竟與被告甲○○共同基於犯意聯絡，由被告甲○○分別於(1)八十七年六月十五日十四時許，
    在大城鄉○○路十六號被告丙○○住處，由被告甲○○交付現金新台幣（下同）
    一百三十萬元予被告丙○○，做為招待鄉民代表出外旅遊及住宿費用，並由被告
    壬○○具名，簽立載有「玆向丙○○借用新台幣壹佰參拾萬元整」之借據一紙交
    由被告甲○○收執；(2)於同時、地，被告甲○○交付現金一百五十萬元予被告丙○○，作為被告乙○支持被告壬○○、丙○○二人競選鄉民代表會主席、副主席
    之對價，被告丙○○收受後即當場再轉交予在場之被告乙○，並由被告甲○○簽
    發填寫發票日為八十七年八月六日，票額一百五十萬元，付款地大城鄉○○村○○路十六號，受款人丙○○之本票一紙，再交由被告乙○於發票人處簽名及寫住
    址完成本票後，交由被告丙○○再轉交被告甲○○收執；(3)八十七年六月十五日
    十六時許，在大城鄉○○路三十六號被告壬○○服務處，由被告甲○○簽發填寫
    發票日為八十七年六月十五日，受款人為壬○○，面額為四百萬元，付款地為大
    城鄉○○村○○路三六號後，交由被告乙○在發票人及地址欄內簽名及填寫完成
    本票後，交由被告甲○○收執，再由被告甲○○交付現金四百萬元予被告壬○○
    ，再由被告壬○○轉交被告乙○，作為被告壬○○要洪被告行返鄉競選所花費用
    ，及支持被告壬○○參選代表會主席之代價。嗣自八十七年六月二十三日起，即
    由被告壬○○、甲○○指示有共同犯意聯絡之被告己○○、戊○○二人以旅遊之
    名，帶同具有投票權之人即大城鄉鄉民代表即被告乙○、庚○、辛○○、丁○等
    人，集體外出旅遊餐敘，並分別招待住宿於雲林縣虎尾鎮谷芳大飯店、日春大旅
    社，至八十七年八月一日選舉當日，被告乙○、庚○、辛○○及丁○等人始返鄉
    就職，並依約圈選被告壬○○、丙○○二人為大城鄉鄉民代表會正、副主席，而
    使被告壬○○、丙○○得以當選大城鄉民代表會主席、副主席。因認被告壬○○
    、丙○○、甲○○、己○○、戊○○所為，係犯刑法第一百四十四條之投票行賄
    罪嫌；被告乙○、丁○、庚○、辛○○所為，則係犯刑法第一百四十三條第一項
    之投票受賄罪嫌云云。
二、按犯罪事實應依證據認定之，無證據不得推定其犯罪事實。又不能證明被告犯罪
    者，應諭知無罪之判決，刑事訴訟法第一百五十四條、第三百零一條第一項分別
    定有明文。又事實之認定，應憑證據，如未能發現相當證據，或證據不足以證明
    ，自不能以推測或擬制之方法，為裁判基礎（最高法院四十年台上字第八六號判
    例參照）。再按認定不利被告之事實，須依積極之證據，苟積極證據不足為不利
    於被告事實之認定，更不必有何有利之證據；又認定犯罪事實所憑之證據，雖不
    以直接證據為限，間接證據亦包括在內，然而無論直接證據或間接證據，其為訴
    訟上之證明，須於通常一般之人均不致有所懷疑，而得確信其為真實之程度者，
    始得據有罪之認定，最高法院著有三十年上字第八一六號判例、七十六年臺上字
    第四九八六號判例可資參照。
三、本件訊之被告壬○○、丙○○、甲○○、己○○、戊○○均堅決否認涉有投票行
    賄之犯行。被告庚○、乙○、辛○○、丁○亦堅決否認投票受賄之犯行。被告壬○○並辯稱：伊未為投票行賄之行為，伊前後共積欠被告甲○○計有一百三十萬
    元，且因一時缺錢，所以被告甲○○在甲○○之住處書寫借據，要其簽名，其即
    依囑為之，因被告甲○○係其之老師，固不疑有他，再者，被告甲○○亦未交付
    過四百萬元予伊，再由其轉交被告乙○，此外，其更未指示被告己○○、戊○○
    偕其他被告投宿旅遊，因被告己○○係其兄，被告庚○係堂叔，被告辛○○係叔
    公，如此焉須投票行賄等語。被告丙○○辯稱：被告甲○○為書寫借據、本票之
    行為，伊完全不在場，伊亦未投票行賄，本件係虛構等語。被告甲○○辯稱：伊
    僅有交付金錢之行為，至於被告壬○○、丙○○之買票行為，伊完全無涉云云。
    被告乙○辯稱：伊未獲交付五百五十萬元，至於在該二紙本票上書姓名及住址係
    因被告甲○○邀投資土地，惟伊並無資金，為取得資金才依被告甲○○之指示，
    在甲○○家中簽該二紙本票及其曾至虎尾飯店二至三次，但被告甲○○均在場，
    與選舉無關等語。被告許戊○○辯稱：伊曾於被告甲○○之妻吳淑娟競選議員時
    ，前去幫忙，有時充任司機，伊根本未受指示而帶被告庚○、乙○、辛○○、丁○前往出遊而賄選等語。被告己○○辯稱：伊未受指示而帶代表出遊等語。被告
    庚○、辛○○、丁○均辯稱：渠等根本未曾至虎尾等地以飯店出遊等語。
四、經查：（一）公訴人提起本件公訴，無非以被告甲○○於警訊、偵查中之供述及
    本票二紙、借據一紙與虎尾春日大旅社之住宿登記為據。惟本件係被告甲○○於
    受彰化縣警察局偵查有關九十一年所舉行大城鄉長及縣議員選舉事件（因該局由
    情報顯示有不當事由介入）時，自已托出上情所致，且被告甲○○亦受列為同案
    被告。按在以告訴人之指訴為依據時，法院即應調查所述是否屬實，而在共犯之
    陳述為證據尤應調查其該陳述之真實性，因共犯極有可能為求自保，而虛詞嫁禍
    推諉於其他被告，因此，就共同被告即共犯不利於其他被告（其他共犯）之不利
    之陳述，非但其之陳述須無瑕疵，且就其他方面調查，又與事實相符者，始得採
    為其他共同被告犯罪事實之認定。（二）被告甲○○於警訊中陳稱「丙○○開口
    向我借款新台幣一百三十萬元」「但因現款係丙○○向我調用，由我支出所以借
    指據就存放在我身邊，由我保管，待丙○○歸還新台幣一百三十萬元給我後，我
    才將借據歸，但丙○○一直未還新台幣一百三十萬元」「攜帶現款新台幣一百五
    十萬元前往大城鄉○○○○路十六號丙○○之之全處，當場將錢交給丙○○，丙○○收過新台幣一百五十萬元後，隨即當面轉交乙○點收，並由丙○○提供本票
    紙由我書寫「 87.8.6丙○○00000000百五十萬元整，大城鄉○○村○○路一六
    號， 87.6.15」等字樣，乙○收妥新台幣一百五十萬元後，當場於本票上簽名捺
    印及留下地址。但因現款係丙○○向我調用，由我支出所以本票就存放在我身邊
    ，我保管，待丙○○歸還新台幣一百五十萬元後，我才將本票歸還，但丙○○一
    直未還」（見九十一年一月十七日筆錄）；後於偵訊中又陳稱：（許在八十七年
    六月十五日下午向我借錢」「我當場就拿一百五十萬元現金給丙○○：：：並約
    定在八十七年八月六日要還錢給我．：：另外蔡秋明與丙○○在現場也有商量洪
    （指乙○）在投票前要把支持他們的人帶出去旅遊住宿，這個費用要由丙○○負
    擔，丙○○表示她沒錢，就轉向我借錢，說要向我借一百三十萬元，我說你要寫
    借據給我」云云。（見九十一年一月二十一日日偵訊筆錄），後於本院審理中又
    翻稱前詞謂「（問：你為何交要一百三十萬元給她）她叫我退還她投資款項」「
    （問：另你有無交一百五十萬元給丙○○？）有的」「（問：為何要交這筆錢？
    ）也是她要我先退還他投資的錢）」云云，前後差異甚大，甚者，被告甲○○於
    警訊及偵查中，曾指前開「其所指交付六百八十萬元」之用途，係在作為「（指
    一百三十萬元）做為招待鄉民代表出外旅遊及住宿費用」「（指一百五十萬元）
    乙○圈選正、副主席用」「（指四百萬元）為壬○○要洪被告行返鄉競選所花費
    用，及支持壬○○參選代表會主席之代價」云云，而本院審理中，欲改稱「用途
    我不知道」（本院九十二年八月二十八日筆錄），前後出入不一，是顯見被告甲○○之陳述，已有嚴重瑕疵，自不得以之為其他共同被告犯罪事實之認定依據。
    （三）被告甲○○既陳明其於八十七年六月十五日當日確有交付六百八十萬元（
    即其所陳交付一百三十萬元予丙○○，再由丙○○交付壬○○；交付一百五十萬
    元予丙○○、四百萬元予壬○○，均再轉交乙○）則其必有與金融機關或金主（
    民間之俗稱）往來資料可查，惟被告甲○○非但無法交代往來情形，且竟陳「家
    裡常有一千萬元的現金」云云，查被告甲○○若家中常有一千萬元之現金，則其
    於金融機關之出入或存款，至少必有千萬元以上，惟本院函查其與其妻吳淑娟之
    金融機關存戶資金狀況，發現於彼時，其夫婦之之存款離百萬元尚有差距，有彰
    化縣大城鄉農會存摺帳戶、西港漁會帳戶、大城郵局帳戶、台中區中小企業銀行
    存摺帳戶往來明細各一份在卷可參（該等帳戶係本院曉諭後，被告甲○○所提出
    其等夫妻有關之金融往來帳戶），是顯見被告甲○○所言，與常理不符。另又參
    之，被告甲○○曾任職國中教師，其妻又係縣議員，其等應有巨額款項不宜放在
    家中，有關生意往來皆以票據等物之給付替代給現金給付之眾所皆知之理財觀念
    ，是依此，益見被告甲○○上開所辯有關日常金融往來情形（即未透過金融機關
    交易（如支票、匯款等）而係，係以「家中常有一千萬元」等支付，係背於常情
    。（四）前開由被告甲○○所簽發填寫發票日為八十七年八月六日，票額一百五
    十萬元，付款地大城鄉○○村○○路十六號，受款人丙○○及發票日為八十七年
    六月十五日，受款人為壬○○，面額為四百萬元，付款地為大城鄉○○村○○路
    三六號，且均由被告乙○發票人及地址欄內簽名及住址之本票各一紙，其紙質一
    樣，且號碼一者為ＷＧ00000000，一者為ＷＧ00000000，有該
    本票二紙在卷可稽，顯係同屬同一本裝之本票，依常情應屬同一人所有（該二紙
    本票非金融機關發行，係文具店所出售之具有本票形式之本票，故依文具店出售
    該物係以一本出售而非以張出售之情論之，一本裝之本票不可能由甲購得前十張
    ，再由乙購得後十五張），而被告甲○○竟於警局中指陳一百三十萬元之本票係
    由丙○○提供用紙；四百萬元之本票係由壬○○提供本票用紙，且二者書寫處所
    不一云云，顯係實屬悖於常情。（五）前開由被告甲○○所書「玆向丙○○借用
    新台幣壹佰參拾萬元整」而由被告壬○○簽名之借據，用以一紙桌曆紙為之，而
    其背面書有「房租６月１３日８０００、６月１４日８０００、便餐７０００，
    ──２３０００」等字樣，有借據一紙在卷可稽，而被告甲○○於本院審理中，
    坦承該字句係其所書寫。按常情所示，在自已宅處以家中之日常用紙如桌曆紙或
    廣告紙等，略為記載及計算自已家中之雜支開銷，應屬平常，但若在他人家中，
    以他人或自已之家內日常用紙，書寫及計算自已家中之雜支開銷，則屬實難想像
    。因此，被告甲○○所辯，該借據係被告丙○○住處書寫云云，顯係不可採信。
    反而被告被告壬○○所言，該借據係在被告甲○○家中所書成等語，較合事實。
    由此以推，前開經被告乙○所簽名，由被告甲○○所書寫之面額一百五十萬元、
    四百萬元之本票，其本票紙既係一人所有，且書寫日期又與書寫借據日相同，甚
    至同時間（依起訴書所言，面額一百五十萬元之本票係與借據同時書寫，而面額
    四百萬元之本票係晚二個小時書寫），應可認定該二紙本票與借據均係在被告甲○○所製作而成，此核與被告壬○○、乙○所供相符，應可確認。（六）被告乙○所簽名之本票二紙係為直接由被告甲○○所收執，且該二紙本票又無禁止轉讓
    背書之記載，是其上受款人固書丙○○、壬○○之名義，惟並不影本執票人被告
    甲○○之有關票據權利，因此，雖無法證實被告乙○所辯「因被告甲○○邀投資
    土地，惟伊並無資金，為取得資金才依被告甲○○簽該二紙本票」是否為真實，
    惟可以確定的是，二者間必有「金錢上之往來」，但亦不得以之即認是與投票賄
    選有關，因見諸報紙或電子媒體所述縣市議會議長之選舉，若有賄選（即指在吾
    國正常民主運作下，是不會賄選），視縣市不同，每票約係百萬元或至多為四、
    五百萬元（按此經常見諸體報導，是僅係假設引用，應屬市井之說），而本件僅
    係地處偏僻之大城鄉代表主席（副主席）選舉，縱有賄選，其每票豈有如此高價
之情。（七）縱上，可知公訴人所訴之依據，無論是供述證據或係書證，均有嚴
    重瑕疵，且公訴人亦未舉出證據證明被告壬○○、甲○○如何指示被告己○○、
    戊○○二人以旅遊之名，帶同具有投票權之人即大城鄉鄉民代表即被告乙○、庚○、辛○○、丁○等人，集體外出旅遊餐敘，故此部分，亦屬缺乏證據證明。是
    自難以該瑕疵不符之證據，論人於罪。（八）至於從卷附雲林縣虎尾鎮日春大旅
    社自八十七年七月七日起，至七月三十一日止之旅客登記簿觀之，被告己○○、
    戊○○每日固均有住宿登記，而其所訂之房間則係三至八間不等。惟此，至多僅
    其二人之私德是否受爭議而已。尚未能直接或間接證明，係用投票行賄之用。而
    日春旅社之負責人癸○○到庭亦表明伊已不記得庭上被告是否有該店消費等語，
    且本院向證癸○○所陳往來信用卡（指與該店簽約信用卡收單之特約金融關）行
    庫即匯豐銀行查明有關八十七年七月間使用信用卡付帳情形以以明究境，結果匯
    豐銀行回文答稱「日春大旅社非本行之單特約商店，故無法提供消費明細」有匯
    豐銀行函一紙可參，故尚無法以此途徑查明被告等人是否基於前開投票行賄、投
    票受賄之意，曾於八十七年七月間密集至該店遊玩，附此說明。（九）再者，被
    告己○○係被告壬○○之親兄弟，被告庚○係堂叔，被告辛○○係叔公，可謂係
    至親。衡諸大城鄉之民情（因海邊鄉情不同於都市民情），此應係予以幫助支持
    以求光耀宗族，焉有投票受賄行賄之舉。是綜上所述，被告壬○○、丙○○、己○○、戊○○、乙○、丁○、庚○、辛○○所供較符情理與事實。而被告甲○○
    所辯，則有瑕疵。惟依前述所分析，公訴人實無確切證據被告等人涉有所指之犯
    行，故本件自屬罪證不足，應為無罪判決。
據上論斷，應依刑事訴訟法第三百零一條第一項，判決如主文。
本案經檢察官鮑慧忠到庭執行職務。
中    華    民    國     九十二     年      九      月       十六       日
                              臺灣彰化地方法院刑事第一庭
                                    法      官  洪  志  賢
右正本證明與原本無異。
如不服本判決，應於判決送達後十日內，向本院提出上訴狀（須附繕本）。
                                    法院書記官  洪  年  慶
中    華    民    國     九十二     年      九      月       十八       日


司法院資訊處製作；財團法人民間司法改革基金會備份。
